臺灣高等法院民事判決
107年度上字第1373號
上  訴  人  陳國聰  

訴訟代理人  劉仁閔律師
            林  立律師  
被上 訴 人  林政勝  
訴訟代理人  林進財  

上列當事人間請求侵權行為損害賠償事件，上訴人對於中華民國
107年9月26日臺灣新北地方法院106年度訴字第3576號第一審判
決提起上訴，本院於109年4月22日言詞辯論終結，判決如下：
    主      文
原判決關於命上訴人給付超過新臺幣參佰肆拾玖萬元本息部分，
及該部分假執行之宣告，暨命上訴人負擔訴訟費用之裁判均廢棄
。
上開廢棄部分，被上訴人在第一審之訴及假執行之聲請均駁回。
其餘上訴駁回。
第一、二審訴訟費用由上訴人負擔百分之八十五，餘由被上訴人
負擔。
    事實及理由
一、被上訴人主張：訴外人林瑞基於民國104年1月間在菲律賓設
    立思鎧公司（SK YBEENZ INFORMATION CORPORATION），同
    時亦為在臺灣設立之訴外人特易購股份有限公司（下稱特易
    購公司）負責人，並自命為思鎧數位集團（下稱思鎧集團）
    負責人。林瑞基為非法吸收資金，陸續邀請上訴人等人廣招
    下線會員參加思鎧集團，對外宣稱思鎧集團在菲律賓經營合
    法之賭場，獲利可期，會員加入思鎧集團，可取得在思鎧集
    團網站之會員帳號及密碼，並依據各會員方案投入資金後，
    以新臺幣（下同）35元可購得思鎧集團平台1個G幣，每日並
    可獲取相當於投入金額0.5%之G幣孳息。上訴人即於各地承
    租辦公室或餐廳、咖啡店內不定期召開說明會、招攬不特定
    投資人加入，收取投資款項，其下線依序有訴外人黃昱軒、
    賴謹懿等人。伊於105年5月間經由訴外人林秉毅介紹，認識
    上訴人之下線賴謹懿，因而加入為會員，自同年7月起陸續
    匯付投資款298萬元至上訴人下線黃昱軒（即賴謹懿之上線
    ）指定之銀行帳戶，並交付現金119萬元及3萬4,500元予黃
    昱軒，再由黃昱軒轉付予上訴人，合計投資420萬4,500元。
    期間上訴人僅給付伊9萬元之利息，嗣後即未能付款，伊始
    知受騙等情。為此爰依侵權行為規定，求為命上訴人給付41
    1萬4,500元（4,204,500－90,000＝4,114,500）及自起訴狀繕
    本送達翌日即107年2月14日起至清償日止，按年息百分之5
    計算利息之判決。原審就此部分為上訴人敗訴之判決，上訴
    人提起上訴，被上訴人答辯聲明：上訴駁回。（至被上訴人
    對其他原審被告等之請求，經原審駁回，未據聲明不服，非
    本院審理範圍）
二、上訴人則以：思鎧集團推展之會員專案，於取得會員帳號後
    ，享有在400天內獲得買一送一G幣贈點的半價優惠，而所取
    得G幣贈點並可使用於思鎧集團線上商城、旅遊、線上遊戲
    及賭場消費等服務。即與一般消費者一次購買相當金額禮券
    ，得在後續消費時取得相當優惠（G幣贈點）概念相似，不
    過係思鎧集團將該優惠分為400日贈予會員，以降低成本而
    已。是思鎧集團所提供會員之商品服務乃屬消費行為，並非
    轉介資金之金融行為，尚非銀行法第29條或第29條之1之收
    受存款或以收受存款論。雖思鎧集團之網站設有G幣點數之
    拍賣平台，以供會員間將多餘未及消費之G幣買賣時進行搓
    合成交，但思鎧集團並未為必定成交之買回保證，尚非約定
    有顯不相當之紅利或利息，並無構成侵權行為或違反銀行法
    第29條或第29條之1之情事。況伊僅係思鎧集團之會員，並
    非其內部人員或幹部，亦未參與集團內會員專案制度之規劃
    、設計及營運謀利，自身亦購買上千萬元之會員專案，係為
    經營多層次傳銷之目的，對外分享消費後曾以點數拍賣成功
    變現之消費經驗而已，並無對外佯稱保證護利之詐欺情形。
    而被上訴人之投資款係自行滙付予思鎧集團，伊從未經手或
    轉匯，且僅係單純協助黃昱軒向思鎧集團申購點數，亦從未
    接觸過被上訴人，自與被上訴人主張所受投資損害並不具有
    相當因果關係，被上訴人對伊請求賠償，尚屬無據等語，資
    為抗辯。於本院上訴聲明：㈠原判決關於命上訴人給付部分
    及其假執行之宣告均廢棄。㈡上開廢棄部分，被上訴人在第
    一審之訴及假執行之聲請均駁回。
三、查上訴人係思鎧集團之上線會員，其下線依序有黃昱軒、賴
    謹懿等人，被上訴人於105年7月起加入上訴人所屬下線會員
    ，自105年7月至同年8月間陸續投入款項，而會員方案分為
    銅級〔投入資金3.5萬元〕、銀級（投入資金10.5萬元）、金
    級（投入資金17.5萬元）、鑽石級（投入資金35萬元），於
    投入資金取得思鎧集團網站會員帳號及密碼後，依上開各方
    案，每35元可購得思鎧集團平台1G幣（以銅級為例，即1,00
    0G幣點數），每日均可獲取相當於投入金額0.5%之G幣，由
    思鎧集團將G幣點數轉入各該會員帳號中，400日後到期時，
    共計可取得200%之G幣（以銅級為例，即為2,000G幣點數，
    而翻倍增值）之事實，為兩造所不爭，並有臺灣新北地方法
    院檢察署檢察官（下稱新北地檢）106年偵字第14427號等起
    訴書在卷可憑（見原審卷第129-169頁）。被上訴人主張伊
    共受騙投資420萬4,500元，扣除上訴人給付之9萬元孳息，
    上訴人應賠償411萬4,500元等情，則為上訴人所否認，並以
    上揭情詞置辯，茲就兩造爭點一一論述如下：
  ㈠被上訴人所投入金額究為多少？上訴人是否有經手取得被上
    訴人投入款項並兌換G幣點數予被上訴人？
  ⒈查被上訴人於105年8月23日分別依指示滙入黃昱軒及靜敏企
    業社黃昱哲、黃敏良、華燕鳳（以上三人依序為黃昱軒之弟
    、父、母）之銀行帳戶，依序各為100萬元、100萬元、49萬
    元、49萬元，合計298萬元（均於次日即105年8月24日入帳
    ），供作投資思鎧集團G幣之事實，有台新國際商業銀行（
    下稱台新銀行）滙款申請書、存入憑條計4紙可憑（見原審
    卷第15頁），並為證人黃昱軒證稱屬實（見本院卷一第131
    頁）。另被上訴人雖指稱另有委託證人賴謹懿及林秉毅轉交
    現金119萬元及3萬4,500元予黃昱軒等情，而證人賴謹懿固
    證稱曾收受上訴人及其委託之林秉毅轉交投資款予黃昱軒，
    但供稱其所代收轉金額僅約60萬元左右，並非被上訴人所指
    稱之100餘萬元等情(見本院卷一第344頁），核與證人黃昱
    軒所供稱所收受被上訴人之投資金額約300至400萬元間等情
    大致相符（見本院卷一第132、345頁）。而被上訴人雖提出
    其於105年8月10日及同年月18日向台新銀行申貸400萬元及3
    71萬元之借款借據（見原審卷第251、288頁），及於105年8
    月23日及同年月24日曾現金提領118萬元及50萬元之存摺明
    細（見原審卷第241頁）為證，惟上開資金明細，僅足證明
    被上訴人曾為上開資金之進出，但並不足以證明曾將之交付
    予賴謹懿再轉交予黃昱軒投資之事實。而被上訴人所提出與
    賴謹懿之社交通訊軟體，雖載有約定見面時間地點之對話內
    容，但其中對話並未載有任何交款之具體金額（見本院卷一
    第182-185頁），再參酌思鎧集團遭警查獲後，相關投資款
    明細電腦檔案業已散迭而無從調取，已據上訴人供稱在卷（
    見本院卷一第302頁），是除證人賴謹懿、黃昱軒所證稱之
    交付60萬元現金外，超過部分尚屬不能證明。故被上訴人實
    際交付投資之金額應為匯款之298萬元及現金交付之60萬元
    ，合計共358萬元，超過部分均屬無據。
  ⒉上訴人之下線黃昱軒所收取被上訴人交付之投資金額，均由
    黃昱軒以滙款或現金方式轉交予上訴人之事實，已據證人黃
    昱軒證稱「因為陳國聰說匯到菲律賓要7至10天，他自己有
    先跟公司預購一些投資點數，所以跟他買會比較快，不認識
    的人不要匯款給他，希望透過我再轉匯給他。又有說當時金
    流困難，銀行會查問用途，叫我盡量分散或降低金額到50萬
    元以下，所以我才會跟父母、弟弟借帳戶。」、「（問：你
    收到這些錢如何處理？）大部分是用匯款，有些是用現金。
    陳國聰收到後怎麼處理我並不清楚，他說他會轉給公司再購
    買。」（以上見本院卷一第132頁）、「（問：你匯給陳國
    聰錢的目的？）兌換註冊點數。」、「（問：你匯錢給陳國
    聰後，陳國聰有無將足夠思鎧點數轉交給你？）有。」、「
    （問：轉交給你之後，你怎麼處理你下線會員的帳號？）如
    果會員已經有帳號，我就直接將點數轉到會員帳戶，如果沒
    有開帳戶，是我的朋友我就會幫他開第一次的帳戶，並且將
    開帳戶的密碼名稱交給會員，以後就由他自己處理帳戶事宜
    。」（以上見本院卷一第134-135頁）、「陳國聰說有二、
    三家公司的錢放在公司戶頭都被政府扣走，因為是在國外獲
    利，如果把款項放在公司戶頭會有問題，匯款盡量用50萬元
    以下方式匯款，或是見面的時候以現金交付，所以我很多匯
    款單都是49萬元、48萬元，這幾個小筆的款項應該是我提出
    來親自交給陳國聰。」（見本院卷一第344頁），足認被上
    訴人交付之投資金額，黃昱軒確有以滙款或現金方式轉交予
    上訴人甚明。而被上訴人於105年8月24日滙到入帳之靜敏企
    業社黃昱哲帳戶內之100萬元，亦於105年8月25日及105年9
    月1日分別轉帳52萬5,000元及52萬1,500元至上訴人所獨資
    經營之九銚企業行帳戶事實，有彰化商業銀行淡水分行函覆
    之交易明細可憑（見本院卷一第569頁），並為上訴人所自
    承。另依證人黃昱軒所提出與上訴人間之通訊軟體通話內容
    ，確有多次載明上訴人（即mr.chen)有轉1至5萬遊戲幣不等
    之事實（見本院卷一第425-465頁），上訴人復於105年8月3
    0日及同年月31日稱「1600遊戲幣轉好了」、「13300遊戲幣
    轉好了」，黃昱軒（即COCO)則於105年9月1日回稱「13300＋
    1600＝14900遊戲幣等於521500轉給老師了」（見本院卷一第
    455頁），復與上開銀行轉帳明細內容相符，上訴人否認有
    收受被上訴人款項後出售G幣點數之事實，自不足採。至上
    訴人雖辯稱上開轉帳金額與G幣點數尚與被上訴人投資金額
    不符云云，惟證人黃昱軒已供稱「（上開帳戶轉帳）這是我
    轉帳給陳國聰，但這是何人的投資款我沒辦法確定，可能是
    二、三個人的投資款一起匯過去。」、「因為我跟陳國聰不
    是每個星期都見面，如果時間比較久的話就用轉帳或匯款，
    如果隔二、三天就見面的話，就交現金。」（見本院卷一第
    345頁），再參酌上訴人於本件被上訴人投資前後數月，與
    黃昱軒有高達24筆，金額2,300餘萬元之滙款資金往來，有
    黃昱軒提出之匯出匯款憑證可憑（見本院卷一第467-513頁
    ），則上開資金匯款，既係黃昱軒合併數名會員投資款後匯
    款或現金交付予上訴人，由上訴人給付G幣點數予黃昱軒後
    ，再由黃昱軒將G幣轉付予其他投資下線會員，黃昱軒亦稱
    伊將下線會員的錢滙給上訴人後，並不會把下線會員資料交
    予上訴人等情（見本院卷一第134頁），可見上訴人出售G幣
    僅係與其直接下線黃昱軒為交易窗口，並由上訴人與黃昱軒
    二人自行彙總結算，並非由上訴人與其他間接下線會員個別
    進行結算交易，則上訴人抗辯上開黃昱軒提出之匯出匯款憑
    證及通訊軟體對話內容，並無被上訴人於105年8月間投資款
    之相對應金額云云，即謂伊未經手被上訴人之投資款云云，
    自不足採。又上訴人抗辯被上訴人之投資款項均係直接滙往
    特易購公司云云，惟黃昱軒已供稱「105年2至9月間都是匯
    款或現金交付給陳國聰，二、三天內陳國聰就會把點數轉到
    我所提供的這些投資人的帳戶裡面。後期從105年10月份開
    始才有直接匯款到公司帳戶，因為早期陳國聰跟我說有二個
    管道，一個是直接匯菲律賓公司，需要7至10個工作天才會
    拿到點數，另一個管道是陳國聰自己有先預購點數，可以直
    接匯給他，他就可以直接轉點數給投資人。後期因為從7、8
    、9月陳國聰說政府都在查這些帳戶，之後發現金都不是很
    順利，公司透過香港公司向中國辦銀聯卡在臺灣可以直接提
    錢，所以他現在不接受匯款，要我們直接匯給公司，而且之
    前都是要匯到菲律賓公司的帳戶，後來是要我們直接匯到臺
    中特易購老闆公司的帳戶。」（見本院卷一第346頁），核
    與上開黃昱軒帳戶，於105年10月13日始有匯款至特易購公
    司帳戶之滙款憑證及交易明細（見本院卷一第479、481、56
    3頁）相符，是上訴人所辯被上訴人投資款均係直接匯往特
    易購公司，伊未經手，僅係協助會員兌領投資之G幣點數云
    云，自不足信。
  ㈡上訴人出售思鎧集團之G幣予其下線會員，是否有違銀行法第
    29條之1規定？是否應依民法第184條第2項規定，負損害賠
    償責任？
  ⒈按除法律另有規定者外，非銀行不得經營收受存款業務；又
    以借款、收受投資、使加入為股東或其他名義，向多數人或
    不特定之人收受款項或吸收資金，而約定或給付與本金顯不
    相當之紅利、利息、股息或其他報酬者，以收受存款論，銀
    行法第29條第1項、第29條之1定有明文。又其修正立法理由
    係以「目前社會上有所謂地下投資公司等係利用借款、收受
    投資、使加入為股東等名義，大量吸收社會資金，以遂行其
    收受款之實，而經營其登記範圍以外之業務。依目前法院判
    決，對此種違法收受存款行為，往往只以違反公司法第十五
    條第三項經營登記範圍以外之業務，而予專科罰金，因此無
    法發揮有效之遏止作用。為保障社會投資大眾之權益，及有
    效維護經濟金融秩序，實有將此種脫法收受存款行為擬制規
    定為收受存款之必要。」、「違法吸收資金之公司，所以能
    蔓延滋長，乃在於行為人與投資人約定或給付與本金顯不相
    當之紅利、股息、利息或其他報酬，爰參考刑法第344條重
    利罪之規定，併予規定為要件之一，以期適用明確。」，可
    見違法吸金，乃在於行為人與不特定多數之投資人約定或給
    付與本金顯不相當之紅利、股息、利息或其他報酬為要件，
    其立法目的除在有效維護經濟金融秩序外，亦在於保障社會
    投資大眾之權益，是該條所禁止侵害之行為，乃在避免個人
    權益遭受危害，不問係直接或間接以保護個人權益為目的者
    ，均為保護他人之法律。而依民法第184條第2項規定：「違
    反保護他人之法律，致生損害於他人者，負賠償責任。但能
    證明其行為無過失者，不在此限」，準此，苟違反以保護他
    人權益為目的之法律，致生損害於他人，即推定為有過失，
    而損害與違反保護他人法律之行為間復具有因果關係者，即
    應負損害賠償責任。至於加害人如主張其無過失，依舉證責
    任轉換之原則，則應由加害人舉證證明之。
  ⒉查上訴人係以35元出售思鎧集團平台1G幣予其下線會員，每
    日並可獲取相當於投入金額0.5%之G幣孳息，經400日後到期
    時，共計可取得200%之G幣，而取得本金翻倍增值利益之事
    實，為上訴人所不爭。上訴人雖辯稱此交易模式僅係使會員
    享有在400天內獲得買一送一G幣贈點的半價優惠，以供使用
    於思鎧集團線上商城、旅遊、線上遊戲及賭場消費等服務，
    與一般消費購買禮券相當，乃屬消費行為，並非違法吸金等
    語。惟查依新北地檢106年偵字第14427號等起訴書所載之同
    案被告陳銘浤於偵查中指稱「陳國聰稱公司規模很龐大，並
    稱投資35萬元可以變成60萬元，等於每月發放5%利息，亦稱
    公司會買回G幣，且因公司很好，不會有G幣無法轉現金之風
    險」（見原審卷第141頁），核與同案被害人王俊凱、王菊
    櫻、柯兆陽、藍瑛蘭等人均於偵查中證稱其方案係「每月獲
    得之G幣均得透過內部平台做拍賣，該等點數會由公司買回
    」、「400天後可拿回200%」、「400天後保護獲利200%」、
    「400天後回本200%，這些回本都是由G幣產生，拍賣後錢就
    會進到帳戶」等情相符（見原審卷第141-144頁），可見思
    鎧集團既非銀行，上訴人以其名義經營招攬會員收受投資款
    項，乃係向多數人或不特定之人以400日為期，吸收資金，
    而約定或給付與本金顯不相當，高達一倍利息之非法吸金行
    為甚明。上訴人雖謂依會員條款約定，取得G幣贈點僅可使
    用於思鎧集團線上商城、旅遊、線上遊戲及賭場消費等服務
    ，乃屬消費行為，並非轉介資金之金融行為，雖思鎧集團之
    網站設有G幣點數之拍賣平台，以供會員間將多餘未及消費
    之G幣買賣時進行搓合成交，但思鎧集團並未為必定成交之
    買回保證云云。惟查上開G幣固可使用於旅遊及賭場消費等
    服務，但其重點主要推展銷售行為乃集中於思鎧集團所設置
    之G幣拍賣平台，並可於400日到期後取回一倍之本息，而依
    思鎧集團之會員條款固載明「為符合各國國家法令，平台無
    法提供點數兌換現金之功能服務，若會員私下交易為個人行
    為，公司無權介入」（見原審卷第63頁），是依其所載，會
    員私下交易行為，思鎧集團本不得介入媒合，何以思鎧集團
    竟又設置提供G幣拍賣平台？可見其應係藉稱拍賣平台供會
    員間交易G幣之用，又向會員宣稱可於400日到期後取回一倍
    之本息，以招攬會員，如何謂其並未假借拍賣平台之設置，
    以保證買回G幣？足認思鎧集團顯係與會員約定給付與本金
    顯不相當之利息甚明，並非單純之買一送一之優惠消費行為
    。上訴人又辯稱思鎧集團就拍賣平台並未為必定成交之買回
    保證云云，惟證人賴瑾懿已證稱「有一次拍賣的錢下來的很
    慢，陳國聰有開一個說明會召集會員說明為什麼現在拍賣狀
    況這麼慢，並且說明現在給我們錢的速度變慢，他當時跟我
    們講一些藉口說境外的錢進來比較慢，我就是參加這樣的說
    明會才看到陳國聰。主持說明會只有陳國聰一個人，參加的
    就是陳國聰的所有會員，當時參加說明會會員約有30幾個人
    ，約在105年8至10月左右。」（見本院卷一第129頁），核
    與黃昱軒供稱情節相符（見本院卷一第131頁），則苟拍賣
    平台之G幣交易尚與思鎧集團無關，亦無保證買回情形，何
    以陳國聰會於G幣拍賣交易款遲遲無法下來時，卻又召集所
    屬30餘名下線會員說明其原因為境外因素？再參酌證人黃昱
    軒供稱「因為後來拍賣的錢都下不來，林政勝和其他會員有
    把點數交給我去處理，我有向陳國聰去反應，陳國聰有把錢
    撥下來，是有一筆錢要交給下線的，我有把這筆錢交給我朋
    友，怎麼轉交給林政勝（按即被上訴人所稱取回9萬元利息
    ），詳細我就不清楚。」（見本院卷一第133頁），是G幣點
    數拍賣苟未保證買回，亦與思鎧集團無關，而屬會員間私人
    交易行為，何以陳國聰接獲會員反應後，卻願自己提供現金
    兌換予其下線會員？足認上訴人所辯並無保證買回云云，均
    不足採。
四、綜上所述，上訴人經由黃昱軒、賴瑾懿之招攬，確有收受被
    上訴人投資款項358萬元，並轉交所持有之G幣點數予被上訴
    人，而與被上訴人等多數不特定之會員，期約每日可獲取相
    當於投入金額0.5%之G幣孳息，經400日後到期時，共計可取
    得200%之G幣，並可經由思鎧集團拍賣平台保證買回，自屬
    非銀行而吸收資金，約定或給付與本金顯不相當之利息者，
    乃屬違反銀行法第29條第1項、第29條之1以收受存款論之違
    反保護他人之法律行為，除已給付被上訴人9萬元利息外，
    嗣因遭警查獲，致被上訴人因此受有349萬元投資款無法取
    回之損害，二者間並有相當因果關係，上訴人復未能證明其
    無過失，亦不得以其非思鎧集團內部幹部，亦未參與集團內
    會員專案制度之規劃、設計及營運，即謂得據以免責，依法
    自應負損害賠償責任。從而被上訴人依民法第184條第2項之
    侵權行為規定，請求上訴人給付349萬元及自起訴狀繕本送
    達翌日即107年2月14日（送達證書見原審卷第91頁）起至清
    償日止，按年息百分之5計算之法定遲延利息部分，洵屬有
    據，應予准許；逾此部分之請求，不應准許。原審就上開不
    應准許部分，為上訴人敗訴之判決，並為假執行之宣告，自
    有未洽，上訴意旨指摘原判決此部分不當，求予廢棄改判，
    為有理由，爰由本院廢棄改判如主文第二項所示。至於上開
    應准許部分，原審為上訴人敗訴之判決，並無不合，上訴人
    指摘原判決此部分不當，求予廢棄改判，為無理由，應駁回
    其上訴。
五、本件事證已臻明確，兩造其餘之攻擊或防禦方法及所用之證
    據，經本院斟酌後，認為均不足以影響本判決之結果，爰不
    逐一論列，併此敘明。
六、據上論結，本件上訴為一部有理由、一部無理由，依民事訴
    訟法第450條、第449條第1項、第79條，判決如主文。

中　　華　　民　　國　　109 　年　　5 　　月　　6 　　日
                  民事第十六庭
                      審判長法  官  朱耀平
                            法  官  黃明發
                            法  官  邱育佩             
正本係照原本作成。
被上訴人不得上訴。
上訴人如不服本判決，應於收受送達後20日內向本院提出上訴書
狀，其未表明上訴理由者，應於提出上訴後20日內向本院補提理
由書狀（均須按他造當事人之人數附繕本）上訴時應提出委任律
師或具有律師資格之人之委任狀；委任有律師資格者，另應附具
律師資格證書及釋明委任人與受任人有民事訴訟法第466條之1第
1項但書或第2項（詳附註）所定關係之釋明文書影本。如委任律
師提起上訴者，應一併繳納上訴審裁判費。
中　　華　　民　　國　　109 　年　　5 　　月　　6 　　日
　　　　　　　　　　　　　
　　　　　　　　　　　　　  書記官  張淑芳 
附註：
民事訴訟法第466條之1（第1項、第2項）：
對於第二審判決上訴，上訴人應委任律師為訴訟代理人。但上訴
人或其法定代理人具有律師資格者，不在此限。
上訴人之配偶、三親等內之血親、二親等內之姻親，或上訴人為
法人、中央或地方機關時，其所屬專任人員具有律師資格並經法
院認為適當者，亦得為第三審訴訟代理人。